最高法院民事判決　　　　　　一○○年度台上字第一一三九號
上　訴　人　陳傳生
　　　　　　吳增輝
共　　　同
訴訟代理人　葉建廷律師
上　訴　人　李國恩
被 上訴 人　鄭淑月
上列當事人間請求侵權行為損害賠償事件，上訴人對於中華民國
一○○年三月一日台灣高等法院第二審更審判決（九十九年度重
上更(三)字第四號），提起上訴，本院判決如下：
    主  文
原判決除假執行部分外廢棄，發回台灣高等法院。
    理  由
按民法第二百七十五條規定連帶債務人中之一人受確定判決，而
其判決非基於該債務人之個人關係者，為他債務人之利益亦生效
力，故債權人以各連帶債務人為共同被告提起給付之訴，被告一
人提出非基於其個人關係之抗辯有理由者，對於被告各人即屬必
須合一確定，自應適用民事訴訟法第五十六條第一項之規定。本
件原審判命上訴人陳傳生、吳增輝二人應與李國恩連帶給付，雖
僅其二人就其等受敗訴判決部分，提起上訴，惟所提上訴理由屬
非基於個人關係之抗辯，且有利於共同訴訟人，上訴效力自應及
於李國恩，爰併列為上訴人，合先敘明。
本件被上訴人主張：伊經上訴人吳增輝之介紹，於民國八十五年
十月十五日，與上訴人陳傳生簽訂不動產買賣契約（下稱第一買
賣契約），由陳傳生買受伊所有台北市○○○路三八○號一樓房
地，總價金新台幣（下同）一億二千萬元，除由陳傳生代償伊積
欠聯邦商業銀行股份有限公司南京東路分行（下稱聯邦銀行）之
借款八千萬元（下稱系爭借款）外，餘四千萬元分四期給付，當
日陳傳生即簽發付款人台灣土地銀行信義分行、面額各五百萬元
之支票二紙（下稱系爭支票）支付頭期款。嗣上訴人李國恩於翌
日以第一買賣契約未分別列出土地、房屋價金，重新簽訂買賣契
約（下稱第二買賣契約），載明土地、建物價金分別為九千萬元
、三千萬元，簽約用印款二千萬元，其中一千萬元以系爭支票抵
充，另一千萬元由陳傳生代償系爭借款，餘款分三期給付。伊已
於八十六年一月九日移轉上開房地所有權與陳傳生，陳傳生並已
辦妥系爭借款之債務承擔契約，惟迄未支付餘款三千萬元。詎上
訴人竟共同偽造總價金為八千萬元之買賣契約（下稱第三買賣契
約），交由陳傳生於八十六年九月間，持以主張伊未點交系爭房
地及塗銷第二順位抵押權，致其無法使用收益，每月仍須負擔貸
款利息，顯係施用詐術以免除債務，並得無償使用系爭房地，獲
取不法利益，以迫使伊交付系爭房地，足生損害於伊（下稱系爭
侵權行為）等情。爰求為命上訴人應連帶給付伊二千六百五十二
萬八千六百七十八元及加計自起訴狀繕本送達翌日起算法定遲延
利息之判決（被上訴人逾上開請求部分，業經第一審判決駁回其
訴確定）。
陳傳生以：第三買賣契約由被上訴人親自簽名、蓋章，並非偽造
。第一及第二買賣契約係為提高貸款成數及節稅目的而書立。系
爭房地拍賣底價為八千一百八十萬，伊與被上訴人實際交易價格
即八千萬元；吳增輝則以：伊未居間介紹系爭不動產之買賣契約
。第三買賣契約方屬真正。第一及第二買賣契約係為陳傳生嗣後
再出售時節稅而簽訂等語，資為抗辯。至李國恩，未於原審言詞
辯論期日到場爭執，亦未提出書狀作何聲明或陳述。
原審除確定部分外，廢棄第一審所為被上訴人敗訴之判決，改判
如其聲明，無非以：台灣台北地方法院（下稱台北地院）八十七
年度簡上字第六○四號判決（下稱六○四號判決）認定第三買賣
契約之署押雖非被上訴人親簽，惟該契約之成立，無須被上訴人
親自簽名，僅須其上印文為真正即可，應認第三買賣契約為真正
，買賣總價為八千萬元。至第一及第二買賣契約則係為節省房屋
交易所得稅，始由被上訴人將系爭支票背書交付吳增輝，作為買
賣資金流程，非屬被上訴人清償吳增輝之欠款。又原法院八十九
年度重上字第四三號判決（下稱四三號判決）亦認定第三買賣契
約為真正。惟上開二判決係援引憲兵司令部刑事支援中心（下稱
憲兵司令部）八十六年十八六一一二四、八七○三○二鑑驗通知
）為據。然第三買賣契約與相關卷證之印文、簽名是否真正，其
後分別經內政部警政署刑事警察局（下稱刑事警察局）作成八十
九年一月二十四日、九十一年七月二十四日驗證通知書及法務部
調查局（下稱調查局）作成九十一年五月十日鑑驗通知書。被上
訴人執以就第三買賣契約是否真正、買賣價金究為八千萬元或一
億二千萬元、系爭支票交付吳增輝之目的等重要爭點，資為攻防
，使被上訴人、吳增輝更能為適當、完全之辯論，再由法院斟酌
、判斷，本件自無受六○四、四三號判決理由之拘束。況刑事案
件調閱陳傳生於九十年出售系爭不動產之土地增值稅、房屋交易
所得稅申報等相關資料，其未以第二買賣契約作為節稅使用，已
見其疑。六○四號判決就被上訴人、吳增輝之訴訟標的利益，乃
被上訴人及其夫施宣賢應否連帶給付吳增輝二百萬元本息，被上
訴人並抗辯其以系爭支票清償吳增輝該二百萬元本息。該案與本
件所涉標的利益相去甚遠，本件自不受該案之拘束。查被上訴人
因積欠系爭借款，經聯邦銀行聲請台北地院以八十五年度民執荒
字第一○三七九號強制執行事件，於八十五年十月十六日第一次
拍賣系爭房地，底價為八千一百八十萬元（土地、建物分別為四
千三百三十萬元、三千八百五十萬元）。被上訴人為免系爭房地
遭低價拍賣，而由其夫施宣賢代理，與陳傳生簽立第一買賣契約
，當日陳傳生並簽發系爭支票交付施宣賢，轉交吳增輝收受。翌
日，李國恩另與被上訴人簽訂第二買賣契約，陳傳生、被上訴人
及施宣賢則與聯邦銀行簽訂協議書（下稱系爭協議書），陳傳生
同意以其買受系爭房地之部分價款八千萬元代償被上訴人積欠聯
邦銀行之債務，聯邦銀行於陳傳生代償一千萬元後，撤回上開強
制執行程序，陳傳生並應於同年十二月十五日前再代償一千萬元
，餘六千萬元則以設定首順位抵押權貸款充之。又吳增輝曾估算
系爭房地每坪一百六十萬元，可賣一億三千四百四十萬元，於同
年九月三十日傳真明細表予被上訴人。證人高永鴻並結稱：被上
訴人於同年七月一日至八月三十一日間委託德行不動產投資顧問
有限公司居間仲介銷售系爭房地之價格為一億六千八百萬元，並
有專任委託契約書可憑。斯時李國恩亦製作系爭房地每坪一百六
十萬元總價一千六百六十五萬元市價及每坪一百二十萬元總價一
億二千四百九十二萬元成交價之計算明細交付被上訴人。參以陳
傳生曾分別向聯邦銀行、土地銀行華江分行辦理貸款，授信申請
書、審核書均載明其向被上訴人購買之總價為一億二千萬元，又
其於八十九年六月七日向台灣土地銀行擔保借款，徵信估價為一
億一千四百四十萬元，堪認本件買賣價金為一億二千萬元。次查
陳傳生於八十九年十月十二日出售系爭房地時，未以第二買賣契
約計算課徵土地增值稅，九十一年申報九十年度綜合所得稅時，
亦未提供該契約申報移轉所有權之交易所得，國稅局核定之所得
收入中亦無該筆財產交易所得金額發生，所稱為節稅而簽訂第二
買賣契約，顯非實在。另所提土地銀行信義分行面額各五百萬元
之支票三紙（含系爭支票二紙）及台灣銀行面額二千萬元之支票
一紙，亦不足作為節稅之資金往來證明。陳傳生、吳增輝未舉證
證明第一、二買賣契約係虛偽製作，自難採信。至第三買賣契約
經被上訴人否認形式及實質真正，應由上訴人負舉證之責。查上
訴人於刑事案件、六○四及四三號事件均辯稱：該契約係被上訴
人於八十五年十月十五日親自簽訂。惟查該契約附有同年月十六
日之系爭協議書及同年月十七日大安戶政事務所核發之被上訴人
印鑑證明書。吳增輝於刑事案件自承該契約係倒填日期云云，所
述已前後不符。第三買賣契約之被上訴人簽名與第二買賣契約或
被上訴人其餘簽名字跡均不相符合，為憲兵司令部、刑事警察局
、調查局所一致鑑定，堪認第三買賣契約非被上訴人簽署。至第
三買賣契約與第一、二買賣契約上被上訴人之印文，雖經憲兵司
令部、刑事警察局以印鑑證明比對，悉屬相同。惟調查局以被上
訴人之印鑑比對結果，認非相同。因以印鑑證明比對，有產生誤
差可能，應認調查局以印鑑比對較為精確。第三買賣契約既係李
國恩所製作，而非被上訴人所簽，足見李國恩係利用其代書身分
承辦系爭房地買賣，而偽造被上訴人簽名、印文。至第三買賣契
約上「鄭淑月」之簽名、印文之偽造行為，究係由何人實施，均
無改屬上訴人偽造之結論。第三買賣契約係由上訴人提出，上訴
人並共同指證被上訴人於八十五年十月十五日親自簽訂，實際卻
為同年月十七日以後、未經被上訴人簽署及用印所製作，且其上
之被上訴人簽名、印文皆與被上訴人本人親簽之簽名及其印鑑不
符，當係上訴人共同偽造，而分別由吳增輝、陳傳生對被上訴人
提出六○四號與四三號事件及刑事案件，致被上訴人依第二買賣
契約之買賣價金請求權受損害。查系爭房地買賣價金為一億二千
萬元，扣除陳傳生以系爭支票支付頭期款一千萬元、代償系爭借
款八千萬元及第二順位抵押債權三百萬元、代墊土地增值稅與罰
鍰及執行費用四十七萬一千三百二十二元，尚有二千六百五十二
萬八千六百七十八元未為給付。上訴人共同行使偽造之第三買賣
契約，損害被上訴人得依第二買賣契約主張之權利，致被上訴人
分別於六○四號及四三號判決受不利益認定，自屬受有損害，且
上訴人之侵權行為與被上訴人之損害有直接因果關係。被上訴人
以上訴人共同為侵權行為，致陳傳生得拒絕給付被上訴人上開應
付而未付之買賣價金，造成被上訴人受有二千六百五十二萬八千
六百七十八元之損害，上訴人當應連帶賠償。從而，被上訴人本
於侵權行為之法律關係，請求上訴人連帶給付二千六百五十二萬
八千六百七十八元及自刑事附帶起訴狀繕本送達翌日即八十八年
一月一日起算法定遲延利息，為有理由，應予准許等詞，為其判
斷之基礎。
查原審先以六○四號及四三號判決之訴訟標的利益與本件相去甚
遠、當事人提出新訴訟資料足以推翻原判斷等理由，認上開二判
決於本件無爭點效之適用，其理由皆不能拘束本件之判斷（見原
判決七至一○頁），繼認陳傳生因上開二判決而得拒絕給付本件
被上訴人應付而未付之買賣價金（見原判決二十八頁），關於本
件訴訟究竟應否受該二判決之拘束，原審前後理由相互牴觸，已
有判決理由矛盾之違法。次查原審認上訴人共同行使偽造之第三
買賣契約，損害被上訴人得依第二買賣契約主張之權利，致被上
訴人分別於六○四號及四三號判決受不利益之認定，自受損害，
其間有直接因果關係，惟未說明何以被上訴人所受該二不利判決
，將使陳傳生得拒絕其應給付而未給付被上訴人之系爭房地買賣
價金二千六百五十二萬八千六百七十八元，自有判決不備理由之
違法。末查被上訴人售予陳傳生系爭不動產，系爭不動產之實際
交易價格為一億二千萬元，非八千萬元。八十五年十月十五日所
訂定之第一買賣契約及同月十六日所訂定之第二買賣契約應屬真
正，第三買賣契約為上訴人三人所共同偽造，應非真正，六○四
號判決及四十三號判決之理由不能拘束本件訴訟之判斷等情，為
原審所認定，果係如此，被上訴人對陳傳生所得請求之買賣價金
為一億二千萬元，雖六○四號判決及四十三號判決認定系爭不動
產之買賣價格為八千萬元，此係不利於被上訴人之認定，惟原審
既認為該二判決之理由不能拘束本件訴訟之判斷，系爭不動產之
買賣價格自仍為一億二千萬元，被上訴人之價金債權未受影響，
自未受有損害。至於第三買賣契約既係上訴人三人所偽造，被上
訴人不能憑以對上訴人有所主張，被上訴人之系爭不動產之價金
債權不受影響，自無任何損害可言。乃原審認為上訴人係共同偽
造第三買賣契約，損害被上訴人依第二買賣契約所得主張之權利
，被上訴人於六○四號判決及四十三號判決受不利益之認定而受
有損害，自有未當等情，洵有未當，原審據以推論上訴人對被上
訴人為侵權行為，為上訴人敗訴之判決，非無可議。上訴論旨，
指摘原判決為不當，求予廢棄，非無理由。
據上論結，本件上訴為有理由。依民事訴訟法第四百七十七條第
一項、第四百七十八條第二項，判決如主文。
中    華    民    國  一○○  年    七    月   十五   日
                      最高法院民事第二庭
                          審判長法官  吳  正  一  
                                法官  葉  勝  利  
                                法官  阮  富  枝  
                                法官  吳  麗  女  
                                法官  鄭  雅  萍  
本件正本證明與原本無異
                                      書  記  官  
中    華    民    國  一○○  年    七    月  二十五  日
                                                       s